臺灣板橋地方法院民事裁定　　　　　100年度消債更字第122號
聲請人　阮湘喻
代理人　顧定軒律師
上列當事人依消費者債務清理條例聲請更生事件，本院裁定如下
：
    主  文
聲請駁回。
聲請費用由聲請人負擔。
    理  由
一、按債務人對於金融機構因消費借貸、自用住宅借款、信用卡
    或現金卡契約而負債務，在聲請更生或清算前，應提出債權
    人清冊，以書面向最大債權金融機構請求協商債務清償方案
    並表明共同協商之意旨，消費者債務清理條例第151條第1項
    定有明文。而消費者債務清理條例所定之前置協商程序，其
    立法目的係因債務人對於金融機構因消費借貸、自用住宅借
    款、信用卡或現金卡契約而負債務，其法律關係較單純明確
    ，金融機構並已訂有債務協商機制，使債務人與多數債權人
    間能利用法院程序外解決之協商機制而自主解決其債務，如
    能協商成立，債務人或不須依本條例聲請更生或清算，可疏
    減法院負擔，有效分配司法資源，遂採行協商前置主義。申
    言之，債務人須盡己之力與最大債權金融機構謀求自主性的
    協議清償債務方案，若債務人於衡酌己身清償資力，提出符
    合正當性及合理性之清償計畫，卻不被最大債權金融機構所
    接受時，債務人自得求助於法院，選擇向法院聲請更生或清
    算。反之，若債務人僅徒具形式提出協商聲請，而不以積極
    態度謀求解決清償債務方案；或事後又撤回協商之聲請；或
    債務人所提出之債務清償方案與其清償資力不具相當性與合
    理性時，亦即在衡量債務人之負債原因、經濟收入情況、通
    常生活必要性之支出等客觀情狀後，債務人提出之清償計畫
    ，並不符合比例原則之要求時，自不能認債務人已充分踐行
    法律所要求之協商程序；否則，若不問債務人之清償資力如
    何，概命最大債權金融機構必須接受清償條件，即難謂符合
    法律所定前置協商之精神。次按，債務人不能清償債務或有
    不能清償之虞者，得依本條例所定更生或清算程序，清理其
    債務，消費者債務清理條例第3條定有明文。所謂「不能清
    償債務或有不能清償之虞者」，係指債務人欠缺清償能力，
    對於已屆清償期，且已受請求之債務之全部或主要部分，客
    觀上可預見其為一般且繼續的不能清償之財產狀態之謂。而
    清償能力係由財產、信用、勞力三者構成，雖無足夠財產，
    如有良好之信用、優良之技術或持續不斷之勞力，即屬有清
    償債務之可能。又聲請更生或清算不合程式或不備其他要件
    者，法院應以裁定駁回之，但其情形可以補正者，法院應定
    期間先命補正，復為同條例第8條所明定。
二、本件聲請意旨略以：聲請人目前債務總金額為新臺幣（下同
    ）1,843,489元，消費者債務清理條例施行後，曾以書面向
    最大債權金融機構花旗(台灣）商業銀行股份有限公司（下
    稱花旗銀行）請求共同協商債務清償方案，嗣花旗銀行提出
    每月還款5,042元、利率0％、共82期之還款方案，惟因花旗
    銀行表示其他債權銀行已將債權讓與資產管理公司，無法納
    入前置協商機制，而以聲請人未於受通知簽署協議書10日內
    完成簽約手續云云，通知聲請人協商不成立，聲請人雖有協
    商還款之誠意，惟實未能與花旗銀行達成協議。又聲請人之
    無擔保或無優先權之債務總額未逾1,200萬元，復未經法院
    裁定開始清算程序或宣告破產，依法自得聲請更生程序，爰
    請法院裁定開始更生程序等語。
三、經查：
(一)本件聲請人於消費者債務清理條例施行後，曾提出債權人清
    冊，依同條例第151條第1項規定，以書面向最大債權金融機
    構花旗銀行申請共同協商不成立，有聲請人提出之花旗銀行
    民國100年5月8日前置協商不成立通知書影本為證（見本院
    卷第30頁），堪信為真實。是本件所應審究者為聲請人是否
    有「不能清償債務或有不能清償之虞」之情事?
(二)經查，聲請人聲請更生狀載職業為代課教師，然由於1年1聘
    之故，下一學年之任職單位於開學前方始可知，嗣經本院裁
    定命補正自99年1月起迄今所有收入明細，聲請人補正自99
    年1月起迄100年6月間（依本院收案日期100年6月2日）之薪
    資收入每月平均為28,379元【計算式：〈33451+70410+(216
    24 x 4)+1127+(35481 x 9)〉÷18個月＝28379元，元以下
    四捨五入，下同】，又聲請人每月領有新北市三峽區公所核
    發之兒少補助（共二名子女，每名每月1,400元，其中一名
    已於100年4月屆滿18歲，故同年5月後已未再領取），於上
    揭同一期間內共領得47,600元【計算式：1400 x (18個月
    +16個月)＝47600元】，依上所述，聲請人平均每月可得支
    配之收入為31,023元【計算式：28379+(47600÷18個月)＝
    31023元】，此有聲請人所提新北市安溪國中出具之99年1月
    至7月份薪資所得通知單、新北市土城國小99學年度薪資所
    得明細在卷可稽（見本院卷第110至115頁），堪信為真實。
    而聲請人向花旗銀行申請前置協商，經該銀行評估聲請人償
    債能力後，於100年4月12日回覆同意以自100年5月10日起，
    每期5042元，共分82期、利率0％之還款方案，惟聲請人收
    受協議通知書後，未於10日內完成簽約，因此未成立協商，
    此部份雖聲請人陳稱係因該花旗銀行表示其他債權銀行已將
    債權讓與資產管理公司，無法納入前置協商機制，而以聲請
    人未於受通知簽署協議書10日內完成簽約手續，故通知聲請
    人協商不成立云云，然此經該最大債權銀行花旗銀行所否認
    ，並陳報以該聲請人向其申請前置協商，係經該銀行評估聲
    請人償債能力後，乃於100年4月12日回覆同意以自100年5月
    10日起，每期5042元，共分82期、利率0％之還款方案，還
    款條件已堪優惠，聲請人並無不能履行之情，聲請人無前置
    商協之誠意，是聲請人收受協議通知書後，未於10日內完成
    簽約，因此未成立協商，此有花旗銀行100年7月1日陳報狀
    及聲請人所檢附上述前置協商相關資料在卷可參（見本院卷
    第98至104頁、第30頁），是認聲請人主張其前置協商未成
    立，係因最大債權銀行即花旗銀行表示其他債權銀行已將債
    權讓與資產管理公司，無法納入前置協商機制，而協商不成
    ，即屬率斷，該最大債權銀行已提供其所述之協商方案，應
    屬可信，核先敘明。
(三)按消費者債務清理條例所定債務清理程序之立法精神，並非
    維持債務人過去慣常之寬裕生活，而係重新檢視消費行為樽
    節支出，聲請人既自陳有不能清償之事由，生活消費程度自
    應受有限制，每月生活開支，自不能與一般人等量齊觀，除
    有絕對必要性支出之外，自當縮衣節食，刻苦生活、優先誠
    實履行清償債務之責。次按民法第1116條之2規定，父母對
    於未成年之扶養義務，不因離婚而受影響。查本件聲請人於
    更生聲請狀所附之財產及收入狀況說明書中記載，每月需支
    出伙食費約8,286元、交通費約836元、水電費約650元、瓦
    斯費約700元、電話及網路費約1,100元、房租為6,500元，
    合計每月個人必要支出為18,072元（見本院卷第9頁反面）
    ，惟聲請人依其主張苟有不能清償債務之事由，則其生活消
    費程度自應受有限制，蓋消費者債務清理條例所定債務清理
    程式之立法精神，並非維持債務人過去慣常之寬裕生活，而
    係重新檢視消費行為樽節支出，其每月生活開支，自不能與
    一般人等量齊觀，除有絕對必要性支出之外，自當縮衣節食
    ，刻苦生活、優先誠實履行清償債務之責，且聲請人未提出
    確有必要支出上開消費之證明文件，自與債務人應為儉樸生
    活以還債為優先之原則有所不符。參酌行政院主計處公布之
    100年度1月至6月份新北市每人每月最低生活費用10,792 元
    ，該最低生活費用已包括食、衣、住、行等費用在內，以此
    計算聲請人每月必要生活費用尚屬合理，是聲請人每月超逾
    10,792元範圍之生活支出，於其個人維持基本生活之必要性
    ，即有可議。縱再參以關於聲請人子女扶養費部分，聲請人
    主張其二名未成年子女（分別為82年4月與83年10月出生，
    均與聲請人同住於新北市三峽區，有戶籍謄本附卷可參）雖
    聲請人陳稱由其單獨扶養，無其他應分擔之人，而向本院陳
    報長女每月必要支出約6,500元（包含伙食費約5,000元、交
    通費約1,500元），及次女每月必要支出約7,390元（包含伙
    食費約5,000元、交通費約2,000元、醫藥費390元），此則
    雖聲請人因與配偶楊智傑離婚，並於91年間約定其等之2名
    未成年子女由母監護（見本院卷第46、47頁戶籍謄本），然
    而楊智傑對於子女之扶養義務並不因離婚而受影響。且因未
    成年子女部分係依附於父母提供之住所共同生活，日常生活
    較為單純，其基本生活費用大致應與其共同居住之父母所支
    出中之基本生活費用相依（如房租費、家居管理費、居家電
    話、水電瓦斯等費用項目，此等應尚非同住學齡子女基本生
    活所需另為支出之費用項目），是學齡子女之基本生活費用
    應參酌99年度每人免稅額82,000元計算，其每人每月為6,83
    3元，況依聲請人主張其子女扶養費（生活及教育費用），
    該二名子女每人每月分為6100元、7390元（已低於上開6833
    元之數額）合計此部份扶養每月費用13490元，並由聲請人
    及楊智傑共同分擔之，故聲請人於此部分應負擔6745元（計
    算式：13490÷2＝6745）。基此，倘以前開聲請人每月平均
    薪資31,023元核算，扣除花旗銀行所提出每月償還5,042元
    之還款方案、聲請人自己每月必要生活費用10,792元、未成
    年子女扶養費6,745元，尚餘8,444元（計算式：00000-0000
    -00000-0000 =8444）可由聲請人自由運用，復參以該聲請
    人亦提有其於95年5月22日起投保至該101年5月21日期滿之
    郵政簡易人壽六年期吉利險之商業保險之情，及衡以本件聲
    請人現年51歲（49年出生，見本院卷第46頁戶籍謄本），距
    勞動基準法第54條強制退休年齡65歲尚有14年之工作期間之
    勞動能力，就聲請人每月收入如前所認尚足以維持基本生活
    及履行債權人提議之協商條件等觀，因認本件縱聲請人有部
    分債務業經債權人讓與予資產管理公司而無法一併納入協商
    ，聲請人依花旗銀行所提出之協商方案每月清償5,042元後
    ，亦尚有餘裕得以清償對資產管理公司所負債務，則本件揆
    諸首揭說明，聲請人除是否已盡最大之誠意之前置進行協商
    ，即屬有疑。此外，聲請人復未再提出其日常生活必要費用
    有逾前揭所認其不足支用之事證，而得致其有不能清償債務
    或有不能清償之虞之情，其聲請即與消費者債務清理條例第
    3條所規定之要件不符，揆諸首開說明，本件聲請尚難准許
    ，自應予駁回。
四、爰依消費者債務清理條例第3條、第8條，裁定如主文。
中    華    民    國    100    年    9    月    21    日
                  民事第二庭    法  官  楊志勇
以上正本係照原本作成。
如對本裁定抗告須於裁定送達後10日內向本院提出抗告狀，並應
繳納抗告費新臺幣1,000元。
中    華    民    國  100    年    9      月    21    日
                                書記官  連思斐